臺灣高等法院刑事判決
                                   103年度原上訴字第11號
上　訴　人
即　被　告　邱○○
選任辯護人　李大偉律師（法律扶助）
上列上訴人因家暴殺人案件，不服臺灣桃園地方法院103 年度原
重訴字第1 號，中華民國103年9月17日第一審判決（起訴案號：
臺灣桃園地方法院檢察署103 年度偵字第5585號），提起上訴，
本院判決如下：
    主  文
原判決撤銷。
邱○○殺人，累犯，處有期徒刑捌年，扣案之土造長槍壹支（槍
枝管制編號：0000000000號）沒收。
    事  實
一、邱○○前因公共危險案件，經臺灣桃園地方法院以98年度桃交
    簡字第2521號判決判處有期徒刑4 月確定，並於民國98年9 
    月17日易科罰金執行完畢。
二、邱○○為原住民，與甲○○係兄弟，2 人間有家庭暴力防治法第
    3 條第4 款所定之家庭成員關係。緣邱○○於103 年2月22日
    持其所有供作打獵生活所用之土造長槍1 支（違反槍砲彈藥
    刀械管制條例部分經臺灣桃園地方法院檢察署另為不起訴處
    分確定）外出打獵，而於同年月23日中午，駕駛車牌號碼00
    -0000號車輛返回桃園縣復興鄉高義村（已於同年12月25日
    改制為桃園市復興區高義里，以下仍以舊制稱）11鄰卡義蘭
    6 號住處後，仍將該長槍留在車上，即與胞姐邱○玉、胞弟
    邱○欽、胞弟甲○○及友人廖○○、林○○、高○○等人在該住處門
    前廣場上飲酒。迄於同日下午5、6時許，邱○○因遭配偶江○○
    制止繼續飲酒而與彼此發生口角，邱○○並懷疑江○○與甲○○有
    染，江○○不滿而掌摑邱○○，邱○○則將江○○推倒在地，甲○○在
    旁見狀上前勸架，邱○○遂改與甲○○爭吵及徒手互毆（涉嫌普
    通傷害部分，未據告訴），過程中，邱○○已因大量飲酒，致
    其辨識行為違法及依其辨識而行為之能力顯著降低，一時情
    緒反常衝動，不克自制，乃基於殺人之犯意，至車牌號碼00
    -0000 號車上拿取前開打獵所用之土造長槍，旋即轉身朝甲
    ○○射擊1 槍，子彈（鋼珠）由甲○○左上臂貫穿後射入左胸，
    邱○○仍未罷手，復手持該長槍上前與甲○○扭打（此部分之傷
    害犯行，未據告訴），在場邱○玉發現甲○○手臂及胸側流血
    ，隨即上前搶下長槍後通知救護車，經警隨同救護人員到場
    處理並將甲○○送往國軍桃園總醫院急救，惟甲○○仍於同日晚
    間9 時40分，因單一槍擊傷、左手臂再入左胸，而左肺、脾
    臟貫穿、血胸、腹血，致呼吸衰竭、出血性休克死亡。邱○○
    行兇後即因酒醉而返回車上睡覺，嗣於同日21時睡醒後得知
    甲○○死亡之事，即在住處雞寮飲用「大滅松」農藥2、3 口
    欲輕生，經家人察覺將其送衛生福利部桃園醫院救治並驗得
    其血液中酒精濃度仍達154.9mg/dl。嗣因警方於同年月24 
    日上午10時30分，在桃園縣復興鄉台7線33.7公里路段下方
    約15公尺處起獲遭邱○玉於案發後棄置該處之前揭土造長槍1
     支，並循線於同年月27日上午11時30分將邱○○自前開醫院
    拘提到案，始悉上情。
三、案經桃園縣政府警察局大溪分局報告桃園地方法院檢察署檢
    察官偵查起訴。
    理  由
壹、證據能力部分
一、證人邱○玉於警詢陳述有證據能力：
㈠、按被告以外之人（包括證人、鑑定人、告訴人、被害人及共
    同被告等）於檢察事務官、司法警察官或司法警察調查中所
    為之陳述，與審判中不符時，其先前之陳述具有較可信之特
    別情況，且為證明犯罪事實存否所必要者，得為證據，刑事
    訴訟法第159 條之2 定有明文。所謂「前後陳述不符」之要
    件，應就前後階段之陳述進行整體判斷，以決定其間是否具
    有實質性差異，惟無須針對全部陳述作比較，陳述之一部分
    有不符，亦屬之。而所謂「較可信之特別情況」之情形，亦
    應就前後陳述時之各種外部情況進行比較，以資決定何者外
    部情況具有可信性。若陳述係在特別可信之情況下所為，則
    虛偽陳述之危險性即不高，雖係審判外陳述，或未經被告反
    對詰問，仍得承認其有證據能力（最高法院97年度臺上字第
    1364號、第2799號、第3668號判決意旨均參照）。
㈡、上開所稱「外部情況」之認定，其情形大致如下：
  ⒈時間之間隔：陳述人先前陳述是在記憶猶新的情況下直接作
    成，一般與事實較相近，事後即可能因記憶減弱或變化，致
    有不清晰或陳述不符之現象發生。
  ⒉有意識的迴避：由於先前陳述時被告未在場，是陳述人直接
    面對詢問警員所為陳述較為坦然；事後可能因陳述人對被告
    有所顧忌或同情，因而在被告面前較不願陳述不利被告之事
    實。
  ⒊受外力干擾：陳述人單獨面對檢察事務官或司法警察（官）
    所為之陳述，程度上較少會受到強暴、脅迫、詐欺、利誘或
    收買等外力之影響，其陳述較趨於真實。若被告在庭或有其
    他成員參與旁聽時，陳述人可能會本能的作出迴避對被告不
    利之證述，或因不想生事乃虛構事實而為陳述。
  ⒋事後串謀：目擊證人對警察描述所目睹情形，因較無時間或
    動機去編造事實，客觀上亦較難認與被告間有勾串情事，其
    陳述具有較可信性。但事後因特殊關係，雙方可能因串謀而
    統一口徑；或事後情況變化，兩者從原先敵對關係變成現在
    友好關係等情形，其陳述即易偏離事實而較不可信。
  ⒌綜上，被告以外之人必於審判中到場而為陳述，乃其內容竟
    與先前陳述不符，再先前陳述具有較可信之特別情況，且為
    證明犯罪事實存否之所必要，即具備所指之可信性及必要性
    ，斯時始可例外賦予證據適格之地位。所謂與審判中不符，
    乃指其陳述自身前後之不符或與審判中之其他證據相互齟齬
    ，致就主要事實應為相異之認定者是。較可信之特別情況，
    則重其陳述內容，是否出於供述者之真意、有無違法取供情
    事之信用性，而非重在其陳述內容究否足以證明被告犯罪，
    又是否與事實相符。是判斷所指之特別可信，自應就偵查或
    調查筆錄製作之原因、過程及其功能等項目加以綜合觀察，
    據以判斷該傳聞證據是否「有特別可信之情況」，倘可據以
    認定其任意性暨信用性俱無疑慮者，即可例外賦予證據能力
    ，俾其成為法院審判時之適格證據。
㈢、本案被告及其辯護人主張證人邱○玉於警詢時之陳述為證人於
    審判外之陳述，未經交互詰問，並無證據能力云云。然查：
    證人邱○玉於警詢時，就被告如何因酒後懷疑被害人甲○○與
    其配偶江○○有染，乃自車上取出打獵用之土造長槍向被害人
    射擊之犯行證述綦詳，然於原審作證時，則翻異前詞，否認
    於案發時被告有懷疑江○○紅杏出牆之事，且改稱被告自車上
    拿出槍枝後，走路搖搖晃晃，走沒幾步差點跌倒，槍口是朝
    地上，沒有瞄準的動作，這時伊就聽到槍聲（即否認被告持
    槍後故意朝被害人射擊），對照其陳述自身之前後矛盾，顯
    然已足可導致本案「待證事實（主要事實）」之相異認定。
    即以起訴之犯罪事實為中心，證人邱○玉於警詢所證內容，
    實乃本案犯罪事實存在或不存在之證明，兼以法院顯然已無
    從再就同一陳述者取得相同之證言，是前揭證詞前後出入，
    當已與刑事訴訟法第159 條之2 所揭櫫之「被告以外之人於
    檢察事務官、司法警察官或司法警察調查中所為之陳述，與
    審判中不符」，且「為證明犯罪事實存否所必要者」相合，
    即其「必要性」業已具備。再者，證人邱○玉為被告胞姐，
    並自承於案發後係其將槍枝棄置前開起獲地點，顯見證人邱
    ○玉於案發之初即曾試圖掩護被告犯行，惟因警詢陳述時甚
    為接近案發時間（僅間隔數小時），衡情應尚不及虛構細緻
    證詞以減輕被告罪責，且較不受其與被告共同親友之人情牽
    絆影響，亦無需面對被告同庭在場之壓力，更無與被告勾串
    之機會，且其所稱被告於案發時曾懷疑自己配偶與胞弟即被
    害人有染乙節，牽涉至親間之亂倫違常，苟非確有該情，證
    人邱○玉豈會任意虛捏，更遑論係詢問員警憑空捏造；此外
    ，復無證據顯示證人邱○玉接受警方詢問時，警方有以不正
    方式訊問，揆諸上開說明，證人邱○玉於警詢中所為之陳述
    ，客觀上應具有較可信之特別情況，且亦為證明犯罪事實存
    否所必要，依上揭規定，其於警詢中之證言有證據能力。
二、又按被告以外之人於審判外之言詞或書面陳述，除法律有規
    定外，不得作為證據，刑事訴訟法第159 條第1 項固有明文
    ；另按被告以外之人於審判外之陳述，雖不符合同法第159
    條之1 至第159 條之4 之規定，然經當事人於審判程序同意
    作為證據，法院審酌該言詞陳述或書面陳述作成時之情況，
    認為適當者，亦得為證據。當事人、代理人或辯護人於法院
    調查證據時，知有第159 條第1 項不得為證據之情形，而未
    於言詞辯論終結前聲明異議者，視為有前項同意，刑事訴訟
    法第159 條第1 項、第159 條之5 ，分別定有明文。核前開
    規定之立法理由在於傳聞證據未經當事人之反對詰問予以核
    實，乃排斥其證據能力；惟當事人如放棄對原供述人之反對
    詰問權，於審判程序表示同意該等傳聞證據可作為證據，此
    時，法院除認該傳聞證據欠缺適當性外，自可承認其證據能
    力。又當事人、代理人或辯護人於調查證據時，知有刑事訴
    訟法第159 條第1 項不得為證據之情形，卻表示「對於證據
    調查無異議」、「沒有意見」等意思，而未於言詞辯論終結
    前聲明異議者，應視為已有將該等傳聞證據採為證據之同意
    （最高法院93年度臺上字第3533號、94年度臺上字第2976號
    判決可資參照），查本案檢察官、被告及辯護人於本院準備
    程序中，對於下列認定事實所引用被告以外之人於審判外之
    言詞供述而屬傳聞證據部分（不包括前述證人邱○玉警詢陳
    述），表示同意有證據能力，於審判期日經本院提示證據方
    法後，迄於言詞辯論終結前，復均未聲明異議，或主張有刑
    事訴訟法第159 條第1 項不得為證據之情形，茲審酌該等供
    述證據製作時之情況，並無不當取供及證明力明顯過低之瑕
    疵，揆諸前揭規定與說明，自應認具有證據能力。
三、本院下列所引用卷內之文書證據及物證，並無證據證明係公
    務員違背法定程序所取得，檢察官、被告及辯護人於本院亦
    均未主張排除下列文書證據及物證之證據能力，且迄本院言
    詞辯論終結前均未表示異議，本院審酌前揭文書證據及物證
    並非公務員違背法定程序所取得，亦無刑事訴訟法第159 條
    之4 顯有不可信之情況，故下列文書及物證應均有證據能力
    。
貳、實體部分
一、訊據被告邱○○固坦承於前揭時、地，與被害人共同飲酒，期
    間並返回車上拿取打獵用之土造長槍，旋因槍枝擊發，導致
    被害人中彈身亡之事實，然矢口否認殺人犯行，辯稱：伊跟
    被害人感情很好，案發時伊喝了很多酒，不知道自己在幹什
    麼，伊也沒有懷疑被害人與伊老婆有染，伊不是故意殺被害
    人等語；選任辯護人為被告辯護稱：被告與被害人平日感情
    很好，並無殺害被害人之動機；案發時被告已經連續喝了兩
    天的酒，血液酒精濃度高達154.9mg/dL，已是意識不清，根
    本沒有殺人故意；再依證人邱○玉、廖○信證詞，可知被告持
    槍時晃來晃去，並無瞄準或雙手持槍，且踢到路不平處後，
    隨即傳出槍聲，參酌槍枝鑑定人黃金榮證述本案槍枝確有未
    扣扳機而擊發之可能，再佐以被害人之槍傷位置，係先遭擊
    中左上臂，足認本案被告應係不慎碰撞槍枝或誤觸扳機，導
    致子彈擊發而不慎致被害人死亡，被告所涉僅為過失致死或
    傷害致死；再者，依被告於案發時之酒醉程度，應有刑法第
    19條心智欠缺致無辨識能力或辨識能力顯著降低之情形等語
    。
二、經查：
㈠、被告於103 年2 月22日持其所有之土造長槍1 支外出打獵，
    於同年月23日中午駕駛其所有之車牌號碼00-0000 號返回桃
    園縣復興鄉○○村00鄰○○○0 號住處，將該槍枝留在車上，即
    與邱○玉、邱○欽、廖○信、林○成、高○發及被害人等人在該
    住處門前廣場上飲酒，迄於同日下午5 、6 時許，被告至車
    上後座拿取前開土造長槍，因該槍枝擊發，子彈由被害人左
    上臂貫穿後射入其左胸，雖經送往國軍桃園總醫院急救，被
    害人仍於同日晚間9 時40分，因單一槍擊傷、左手臂再入左
    胸，而左肺、脾臟貫穿、血胸、腹血，致呼吸衰竭、出血性
    休克死亡等情，為被告所是認，並據在場證人邱○玉於偵查
    及原審（見相字卷第95至96頁、原審卷第65至66、69頁）、
    證人林○成於偵查（見偵字卷第101 頁）、證人廖○信於偵查
    及原審（見偵字卷第104 至106 頁、原審卷第113 背面至11
    4 頁）及證人邱○勇於原審（見原審卷第72背面至74頁）結
    證在卷；復有案發現場照片、警製現場勘察報告暨照片、刑
    案現場測繪圖（附於偵字卷第40至43頁、第229頁、第241 
    至257 頁）、桃園地方法院檢察署相驗屍體證明書、檢驗報
    告書、法務部法醫研究所103 年3 月24日法醫理字第000000
    00000 號函附解剖報告書及鑑定報告書（附於相字卷第42至
    50頁、第52至68頁、第76頁）等件在卷可稽，並有前揭土造
    長槍1 把扣案足憑；又該槍枝（槍枝管制編號：0000000000
    號）經送內政部警政署刑事警察局鑑定，結果認係土造長槍
    ，由金屬擊發機構、木質槍托及土造金屬槍管組合而成，經
    檢視木質槍托斷裂，惟不影響擊發功能，可供擊發口徑0.27
    吋打釘槍用空包彈（作為發射動力），用以發射彈丸使用，
    認具殺傷力之情，亦有該局103 年4 月8 日刑鑑字第000000
    0000號鑑定書1 份在卷足憑（附於偵字卷第85至88頁），此
    部分之事實，應甚明確，首堪認定。
㈡、被告係基於殺人故意，持上開長槍朝被害人射擊之認定：
  ⒈訊據證人邱○玉於警詢時證稱：案發當時被告與被告之配偶江
    ○○在吵架及互相毆打，甲○○在旁邊勸架，江○○就離開跑去附
    近派出所，被告可能酒後誤會甲○○與江○○有染，便出手毆打
    甲○○，並到他的自小客車上拿出打獵用的土造長槍向甲○○射
    擊1 槍等語明確（見偵字卷第21頁），嗣於檢察官訊問時證
    稱：槍擊時伊在場，當時被告與江○○已經在吵架，還有拉扯
    ，江○○跑往派出所，甲○○過來拉被告，說為什麼要打他嫂子
    ，被告說你管我們夫妻作什麼，之後，被告突然往他車子走
    過去，很像在找什麼東西，出來後就拿1 支槍，突然就扣板
    機，被告與甲○○當時距離6 、7公尺等語（見相字卷第24頁
    ），並於原審證稱：江○○叫被告不要再喝，被告不聽，2 人
    互相拉扯，後來江○○往派出所方向跑掉，甲○○見狀就問被告
    為何打他嫂子，叫被告不要打江○○，被告說不關他的事，2
    人互相拉扯、毆打，被告就往廂型車走去，手伸進後座拿槍
    出來，之後就聽到槍聲等語在卷（見原審卷第66、68頁）；
    證人江○○於警詢時證稱：當天伊去制止被告不要喝太多酒，
    與被告發生爭吵並打架，伊小叔甲○○便過來勸架，勸架當中
    伊跑到榮華派出所報案，在前往派出所途中聽到1聲槍響等
    語（見相字卷第4頁），嗣於檢察官訊問時證稱：當時伊叫
    被告不要再喝，被告沒有回答，後來被告就說伊與男人外遇
    亂來，伊2 人便打起來，打了約15分鐘後，伊就跑去派出所
    ，在往派出所途中有聽到1聲槍聲等語（見相字卷第25 頁）
    ，復於審理時進一步證稱：當天伊制止被告喝酒，被告不聽
    ，伊打被告巴掌，被告將伊推到欄杆且推倒伊，被告有對伊
    說「你去跟他做那件事」，「那件事」指的是做愛；伊與被
    告爭執打起來，甲○○出面勸架時，伊就跑去榮華派出所報案
    ，報案途中聽到槍聲等語（見原審卷第77頁）；證人邱○欽
    於警詢證稱：案發時伊在房子旁邊烤火，一開始聽到被告跟
    江○○在吵架，甲○○就去勸架，之後被告跟甲○○吵起來，然後
    就聽到槍聲等語（見偵字卷第27頁），於偵查中證稱：一開
    始是被告跟江○○在吵，因為江○○叫被告不要喝那麼多酒，後
    來甲○○跑去勸架，接著又聽到槍聲等語（見偵字卷第77頁）
    ；證人林○成於偵查中證稱：被告先跟江○○爭吵，後來被告
    又跟甲○○發生衝突，兩個人有打起來，後來就聽到一聲槍聲
    ，伊看到被告手上拿著用五顏六色膠帶綁起來東西，後來才
    知道是槍，應該就是扣案的那把槍等語（見偵字卷第100 至
    101 頁）；證人廖○信於偵查中證稱：案發時被告夫妻有吵
    起來，兩人互相打來打去，因為身材懸殊，被告佔上風，之
    後甲○○出來勸架，被告太太就跑掉，被告與甲○○先吵架，之
    後就打起來，打一陣子後，被告就從車子拿出一把槍，然後
    伊就聽到碰一聲等語（見偵字卷第104至105頁）。經核前揭
    在場證人等之證詞內容大致相符，其中證人邱○玉、邱○欽，
    分別為被告胞姐、胞弟，證人江○○則為被告配偶，均屬被告
    至親，至於證人林○成、廖○信係因與被告共同喝酒聊天而在
    場，與被告間並無仇恨怨隙，當無必要設詞誣陷被告，是渠
    等此部分之證詞應屬可信；而由證人前開證詞可認本案案發
    時，被告係因遭其配偶江○○制止其喝酒在先，被告並未理會
    ，並懷疑江○○與甲○○有染，2 人遂發生口角爭執，且因江○○
    掌摑被告，被告還手將江○○推倒，在旁之甲○○見狀出面勸架
    ，並質問被告為何毆打江○○，被告乃繼而與甲○○發生言語衝
    突及徒手互毆，期間被告即至車上拿出打獵用之長槍，隨即
    發生槍枝擊發等情應甚明確，堪予認定。至於證人江○○前開
    證詞雖未述及被告曾出言指摘其與被害人有染之事，然若江
    ○○僅係制止被告喝酒而被告不予理會，江○○當無因此即出手
    掌摑被告之理，且江○○既證稱被告曾當場表示「你去跟他做
    那件事」，「那件事」指的是做愛，卻又稱不知道「他」是
    指誰，顯然不合常理，堪認證人江○○前開證詞係對事實有部
    分保留，應以證人邱○玉於警詢時證稱：被告酒後誤會甲○○
    與江○○有染乙情，符合證人江○○當場掌摑被告之反應，及甲
    ○○出面勸架維護江○○，被告竟改與甲○○互毆，甚至前往拿槍
    等客觀事實，而屬合理可採。至於證人邱○玉於檢察官中雖
    改證稱伊並不清楚被告與江○○在吵什麼（見相字卷第24頁）
    ，於原審審理時證稱：伊沒有聽到被告講江○○紅杏出牆之事
    （見原審卷第68頁背面）云云，惟證人江○○於原審明確證稱
    案發當天被告確有質疑伊外遇之事，且被告與江○○亦當場發
    生爭吵及肢體衝突，而證人邱○玉自承當時在場，豈有可能
    不知被告與江○○間之衝突所為何事，況且江○○如僅係制止被
    告喝酒，竟因此與被告發生肢體衝突，亦非屬常情，再者，
    證人邱○玉所述「被告可能酒後誤會甲○○與江○○有染」等語
    ，直指其至親間之亂倫違常，苟非確有該情，證人邱○玉豈
    會可能於警詢時任意虛捏，綜上，應認證人邱○玉前開警詢
    中所述屬實，至其於偵審翻異前詞，應屬迴護被告之詞，不
    足採憑。
  ⒉又被告自車上取出之土造長槍係供其打獵所用，且案發時，
    其甫自山上打獵回來而將該槍枝放置車上乙情，業據被告自
    承在卷（見偵字卷第12頁），被告復自承其打獵返家途中，
    因天還沒有亮，認為途中可能會有獵物跑出來，所以又裝了
    一發鋼珠及喜得釘（即工業用底火），準備途中若有獵物再
    打，但之後因路旁有觀光客露營，便直接返家等情明確（見
    原審卷第123 頁背面），足認被告自車上拿取該長槍，係明
    知槍枝內已裝有鋼珠及底火可供擊發。又訊據證人邱○玉於
    甫案發後之隔日凌晨警詢證稱：被告到他的自小客車上拿出
    打獵用的土造長槍向甲○○射擊1 槍等語明確（見相字卷第6 
    頁），於同日中午檢察官偵訊時仍證稱：被告自車上拿出一
    支槍，突然就扣扳機，被告當時與甲○○距離6 、7 公尺，槍
    擊後，甲○○就站著，還想跟被告打的樣子（見相字卷第24頁
    ）；證人廖○信於原審證稱：被告自車上拿出槍後，一手把
    槍放在腰間，另一手去扶，並以順時鐘轉身，當時甲○○站在
    被告右後方距離約10公尺，在被告轉身的過程，轉到某個角
    度就聽到槍聲等語在卷（見原審卷第115 至117 頁）；參以
    被告係與被害人發生肢體衝突之過程中，前往車上拿取明知
    已裝填鋼珠及底火之前開槍枝，是被告拿取槍枝之目的，意
    在持以攻擊被害人，實甚灼然；且查被害人確因被告所持該
    槍枝擊發而中彈，業據認定如前，子彈（鋼珠）係擊中其身
    體上部之左上手臂外緣，離足底119 公分處，又從左上臂內
    緣穿出，再進入左胸，亦有前揭法務部法醫研究所鑑定報告
    書可稽，顯見槍枝擊發時，槍口係指向被害人無訛。綜上事
    證參互析之，足認被告自車上取出槍枝後，係以一手持槍另
    一手扶住槍枝，將槍置於腰間，隨即轉身面向被害人，槍口
    略為朝上並指向被害人，隨即扣扳機而朝被害人方向近距離
    射擊一槍無訛。
  ⒊再者，被告於槍枝擊發後並未罷手，尚且上前持槍毆打被害
    人，邱○玉見狀乃上前將槍搶下乙情，業據證人邱○玉於警詢
    證稱：被告持土造長槍向甲○○射擊，並拿該長槍去打甲○○，
    後來伊看到甲○○手臂及胸旁流血，就過去搶被告的槍等語（
    見相字卷第6 頁），於偵查中證稱：槍擊發後他們兩個又打
    起來，我看到血，發現事態嚴重，就取搶槍，槍擊前他們是
    互打，槍擊後，被告有拿槍揮來揮去，不知道有沒有打到甲
    ○○等語（見相字卷第26頁），並於原審時仍一貫證稱：槍枝
    擊發後，被告還拿著槍跟甲○○扭打，伊看到甲○○手在流血，
    便想到前面槍聲有打到甲○○，伊就上前將被告跟甲○○2 人拉
    開，並去搶走被告手上的槍等語在卷（見原審卷第66、68頁
    ）；而警方事後在該槍枝之槍托、槍枝木柄、槍枝握把及槍
    枝扳機均採得血跡，經送鑑驗後，證實為同一男性DNA-STR 
    型別，且與被害人甲○○之DNA-STR 型別相符乙情，有扣案之
    採證棉棒及內政部警政署刑事警察局刑生字第0000000000號
    鑑定書可稽（附於本院卷第61至62頁），該鑑定結果，核與
    前開證人邱○玉證稱被害人遭槍擊而流血後，被告尚持槍上
    前毆打被害人而與被害人扭打等情，自可導致被害人因槍傷
    所流血液因此直接或透過被告轉移至槍枝上之結果相符，堪
    認證人邱○玉前開證述可採，即被告持槍擊發後，仍未罷手
    ，復緊接持槍上前與被害人互毆而持續施以攻擊，此情益徵
    被告確係以被害人為對象而持槍射擊無訛。
  ⒋綜上所述，本案起因於被告配偶江○○制止被告喝酒，彼此發
    生口角，被告懷疑江○○與甲○○有染，江○○不滿而掌摑被告、
    被告則將江○○推倒在地，甲○○在旁見狀上前勸架，並質問被
    告為何毆打江○○，被告不滿，乃改與被害人發生口角爭執，
    並徒手互毆，過程中，被告明知放置車上之打獵用土造長槍
    內裝有尚未擊發之鋼珠1 顆及底火，仍前往取出該槍，並旋
    即轉身後持槍朝被害人上半身近距離射擊1發，鋼珠因此擊
    中被害人上臂並貫穿進入左胸，且被告見狀仍不罷休，復持
    槍上前毆打被害人等情，應甚明確，堪以認定。綜觀前開被
    告因懷疑被害人與其配偶江○○有染，於與江○○爭執過程中，
    被害人出面勸架並維護江○○，被告改與被害人爭執並徒手互
    毆後，隨即持槍射擊被害人之行兇動機，所用兇器為打獵用
    長槍，足以輕取他人性命，復係近距離朝被害人射擊，且射
    擊部位為人體重要器官密集分布之上半身，子彈（鋼珠）亦
    貫穿被害人手臂後射入左胸，且被告於槍枝擊發後，仍未罷
    休，復繼續攻擊被害人等情，足認被告當時確有殺害被害人
    之故意甚明。被告否認殺人故意，辯稱係不慎碰撞槍枝或誤
    觸扳機導致槍枝擊發云云，並非可採。
  ⒌至於證人邱○玉、廖○信等人雖均證稱被告當時並無瞄準的動
    作（見相字卷第24頁、偵字卷第106 頁、原審卷第66頁背面
    、113 至114 等頁）。惟查，案發時被告與被害人間相距不
    到10公尺，以此近距離之射擊，所用復係打獵用長槍，衡情
    僅需將槍口指向被害人方向射擊，當可輕易擊中目標，是縱
    如前開證人所證被告並無「瞄準」動作，亦無礙於認定被告
    有殺人之故意，此由證人即本案槍枝鑑定人黃金榮於原審證
    稱：本案槍枝腰射也可以，要看瞄準的距離等語（見原審卷
    第64頁背面）觀之益明；又證人邱○玉另證稱：被告拿槍時
    搖搖晃晃，走沒幾步，碰到不平的地方，差點跌倒，之後就
    聽到槍聲，當時被告是右手持槍，槍口朝地；伊不知道什麼
    是「扣扳機」云云（見偵字卷第96頁、原審卷第67頁背面）
    ，似指該槍枝應係走火擊發；另證人邱○欽則證稱：被告當
    時喝了酒，左右晃，手上拿著槍，可能不小心發射，但到底
    怎麼發射，伊沒有看到云云（見偵字卷第77頁）。經核證人
    邱○玉前揭證詞，與其於甫案發後之警詢時證述出入甚大，
    所稱擊發當時槍口係朝地云云，顯與前開認定被害人中槍部
    位為上半身之客觀事實不符，又所稱不知何謂「扣扳機」云
    云，顯屬無稽，況在無外力撞擊之情況下，豈有可能僅因被
    告持槍時身體搖晃、差點跌倒，便使槍枝因此擊發；另證人
    邱○欽既已陳明並未看見槍枝如何發射，顯見其所稱「不小
    心發射」云云，僅係個人臆測之詞而已，是以，此部分之證
    人證詞，堪認屬事後迴護被告之詞，均無足採為有利被告認
    定之依據；另實際從事前開槍枝鑑定之黃金榮雖證稱：本案
    槍枝操作時，需將槍枝拉向後方固定，再裝填鋼珠，接著扣
    下扳機擊發，但該槍的撞鐵不易固定，所以非常容易往前撞
    ，就算未扣扳機，仍有擊發之可能性等語，然亦同時證稱：
    本案槍枝是在山下拾獲，可能是摔下山谷造成的，所以只能
    說其鑑定的是槍枝的現狀，無法判斷案發當時的狀態等語明
    確（見偵字卷302 頁、原審卷第64頁背面），是該槍枝於鑑
    定時呈現撞鐵不易固定之瑕疵，尚無法排除係因案發後遭丟
    棄山下受損造成，並非案發時即已存在之瑕疵，合先敘明；
    再觀乎前揭目擊證人邱○玉、廖○信所證槍枝擊發經過，均未
    述及被告當場有拉槍機之動作，足見在被告拿取槍枝前，該
    槍枝即已事先拉妥槍機並放置車上，對照前揭被告自承因認
    打獵返家途中可能會有獵物跑出來，所以裝了一發鋼珠及喜
    得釘乙情，則被告應係為隨時射擊獵物而事先將槍枝拉上槍
    機無訛，則由該槍枝於被告返家途中係放置車上，歷經車輛
    行駛時之晃動碰撞均未因此走火擊發，顯見該槍枝當時應無
    證人黃金榮所稱因撞鐵不易固定，「非常容易」往前撞，可
    能導致未扣扳機即擊發之瑕疵，該瑕疵應係案發後遭丟棄山
    下時受損造成。是以，被告執此為辯，否認故意擊發槍枝云
    云，並非可採。
㈢、再者，本案雖係起因於被告懷疑被害人與其配偶江○○有染，
    然依證人江○○所證：因伊與被告年紀差很多，被告對伊不信
    任，平常就會指責伊與其他男生有不當的往來，並常常唸伊
    與其他男人外遇等語（見原審卷第76至77、79背面等頁），
    顯見被告於案發時並非第一次懷疑江○○外遇，加以被告與被
    害人間為兄弟關係，證人邱○玉、邱○勇（即被告胞弟）、江
    ○○等人均一致證述被告與被害人間平常感情很好（見原審卷
    第67、73背面、76等頁）；而被告於案發後即因酒醉跑回車
    上睡覺，嗣於當晚9 時許睡醒後，經家人告知而知悉被害人
    遭其開槍射殺後，隨即至雞舍服用農藥欲自殺，經家人察覺
    後，將被告送往衛生福利部桃園醫院（下稱桃園醫院）急救
    而倖免於死乙情，業經證人邱○玉於警局初詢、原審（見偵
    字卷第21至22頁、原審卷第67、69頁）、證人邱義勇於偵查
    中及原審（見相字卷第23頁、原審卷第71頁）、證人江○○於
    偵查中（見相字卷第25頁背面）證述一致，並有卷附桃園醫
    院103 年12月15日桃醫醫行字第0000000000號函暨所附被告
    前開送醫之急診病歷、診斷證明書及桃園縣政府消防局救護
    紀錄表可稽（附於本院卷第65至82頁），堪認屬實，足見被
    告事後亦對被害人因其所為而遭槍擊身亡乙情，深感悔恨與
    自責。是以，何故被告僅因一時氣憤，即持槍槍殺至親之被
    害人，自有進一步究明之必要。而查：
  ⒈被告因事後仰藥自殺送醫，經桃園醫院於103 年2 月23日（
    即案發當晚）23時36分抽血檢驗，驗得被告血液中酒精濃度
    達154.9mg/dl乙情，有該院103 年8 月7 日桃醫急字第0000
    000000號函、103 年12月15日桃醫醫行字第0000000000號函
    等件在卷可考（附於原審卷第59頁、本院卷第65頁），堪以
    認定。又被告於案發後即返回車上睡覺，睡醒後因獲悉被害
    人死亡噩耗即仰藥自殺，並遭送醫急救，顯見被告在案發時
    點（約下午5 至6 時許）至前開抽血檢驗（即同日23時36分
    ）前之約5 小時期間內，未再繼續喝酒，並參酌酒精在人體
    內逐漸代謝之常情，則被告於案發時之血液酒精濃度應更高
    於前開檢驗結果，亦即其案發時之酒精濃度如換算為呼氣酒
    精濃度，應已高於0.7745mg/l（即154.9/200=0.7745）；至
    於辯護人雖進一步引用行政院國軍退除役官兵輔導委會臺北
    榮民總醫院（下稱榮民總醫院）臨床毒物實驗室於他案之函
    文，主張被告案發時之呼氣酒精濃度經推算後應達1.6745mg
    /l，並另提出臺中市政府警察局全球資訊網頁資料主張以該
    呼氣酒精濃度，被告案發時應已達昏呆、木僵、昏睡、肌肉
    失調等情狀，而屬精神障礙及心智欠缺。惟人體代謝酒精速
    度及對酒精之耐受程度因人而易，難有一定標準，且依證人
    江○○所證，被告平常便喜歡喝酒（見原審卷第76頁背面），
    而被告前開就醫時，亦經桃園醫院診斷出酒精戒斷症狀，有
    該院103 年2 月27日出具之診斷證明書可稽（附於本院卷第
    82頁），足認被告有長期酗酒習慣，佐以被告於案發時尚可
    與其配偶及被害人爭吵互毆，甚而自車上取出打獵用槍枝朝
    被害人擊發，業據認定如前，並無所謂昏呆、木僵、昏睡等
    情狀，顯見被告應有較一般人更高之酒精耐受度，自難套用
    上開一般標準，逕予認定被告於案發時之受酒精影響具體程
    度，此再由原審函詢桃園醫院「以被告上開血液酒精濃度，
    對人體影響為何？」、「是否造成精神障礙或心智欠缺？」
    ，該院就前者覆稱：視是否長期濫用決定，就後者覆稱：「
    有可能」等語（有該院103 年8 月7 日桃醫急字第00000000
    00號函附於原審卷第59頁），亦無從提供明確回覆觀之甚明
    ，是辯護人此部分所為主張，尚非可採。惟由被告於案發時
    之呼氣酒精濃度應高於0.7745mg/l之事實及前開桃園醫院函
    覆內容觀之，至少可認被告於案發時之判斷、辨識事理能力
    ，因酒精作用而受有一定程度之影響。又因飲酒所致意識能
    力與控制能力已有欠缺或減低，原為一時之精神狀態，非如
    精神病患之有持續性，自無從如對一般精神病患得就其精神
    、心智等狀況為鑑定（最高法院101 年度臺上字第5133號判
    決同此意旨可參），是以，本案被告於案發時是否已因飲酒
    而達不能辨識其行為違法或依其辨識而行為之能力，或該能
    力顯著降低之情形，仍應由本院依案發時之客觀情狀加以認
    定之。辯護人聲請本院向榮民總醫院函詢以本案被告抽血時
    之酒精濃度回推案發時之酒精濃度為何，及該酒精濃度對人
    體影響為何，是否會造成精神障礙或心智欠缺之情況，核無
    必要，併此敘明。
  ⒉訊據目擊證人邱○玉、廖○信等人，均一致證稱被告前往車上
    拿取槍枝時，身體搖晃（見原審卷第66背面、114 頁），足
    見被告於案發時已因酒精作用，出現行為控制遲鈍之生理反
    應；再對照被告係因與被害人衝突在先，在與被害人徒手互
    毆過程中，因知悉自己車上置有打獵用槍枝，乃特意前往拿
    取，並將之持於腰間朝被害人射擊，且見槍枝擊發後，仍未
    罷休，復繼續以被害人為目標，上前與其扭打，顯然被告當
    時並未完全喪失理解及行為能力，尚知悉案發時被害人致其
    不快之原因，並給予回應，並明瞭所為攻擊之用意、目的及
    對象，而仍有現實判斷能力，堪認被告行為時尚未達於「不
    能辨識其行為違法或欠缺依其辨識而行為之能力」之程度；
    惟由被告持槍射擊被害人，並經邱○玉搶下槍枝後，被告竟
    係返回車上睡覺，顯然被告當時對周遭事物之感覺已生相當
    程度障礙，再觀乎其睡醒後知悉被害人死亡噩耗，即因悔恨
    自責而仰藥自殺，堪認被告於案發時懷疑配偶與被害人有染
    而一時氣憤，然因酒力加乘作用，使其情緒上反常衝動，不
    克自制，其判斷力與辨別行為違法之能力與平常有別而顯著
    降低，乃未能對持槍射擊被害人之行為係屬違法為理性識別
    ，進而合理決定其行為，終至違法釀禍。亦即被告為本案持
    槍射殺被害人犯行時，已因飲酒而達辨識行為違法及依其辨
    識而行為之能力顯著降低之程度，堪以認定。
㈣、綜上，本案事證明確，被告犯行堪以認定，應依法論科。
三、論罪科刑
㈠、核被告邱○○所為，係犯刑法第271 條第1 項殺人罪。被告為
    被害人胞兄，2 人間具有家庭暴力防治法第3 條第4 款所定
    家庭成員關係，是被告所犯同屬家庭暴力罪。又被告有如犯
    罪事實所載之前案科刑及執行情形，有本院被告前案紀錄
    表在卷可按，其受有期徒刑執行完畢後，5 年內故意再犯本
    案有期徒刑以上之罪，為累犯，除法定刑死刑、無期徒刑部
    分依法不得加重外，應就法定刑有期徒刑部分，依法加重其
    刑。
㈡、按「行為時因精神障礙或其他心智缺陷，致不能辨識其行為
    違法或欠缺依其辨識而行為之能力者，不罰。」「行為時因
    前項之原因，致其辨識行為違法或依其辨識而行為之能力，
    顯著減低者，得減輕其刑。」「前二項規定，於因故意或過
    失自行招致者，不適用之。」刑法第19條第1 至3 項分別定
    有明文；再按刑法第19條第3 項之原因自由行為，係指行為
    人在精神、心智正常，具備完全責任能力時，本即有犯罪故
    意，並為利用以之犯罪，故意使自己陷入精神障礙或心智缺
    陷狀態，而於辨識行為違法之能力與依辨識而行為之自我控
    制能力欠缺或顯著降低，已不具備完全責任能力之際，實行
    該犯罪行為；或已有犯罪故意後，偶因過失陷入精神障礙或
    心智缺陷狀態時，果為該犯罪；甚或無犯罪故意，但對客觀
    上應注意並能注意或可能預見之犯罪，主觀上卻疏未注意或
    確信其不發生，嗣於故意或因有認識、無認識之過失，自陷
    於精神障礙或心智缺陷狀態之際，發生該犯罪行為者，俱屬
    之。故原因自由行為之行為人，在具有完全刑事責任能力之
    原因行為時，既對構成犯罪之事實，具有故意或能預見其發
    生，即有不自陷於精神障礙、心智缺陷狀態及不為犯罪之期
    待可能性，竟仍基於犯罪之故意，或對應注意並能注意，或
    能預見之犯罪事實，於故意或因過失等可歸責於行為人之原
    因，自陷於精神障礙或心智缺陷狀態，致發生犯罪行為者，
    自應與精神、心智正常狀態下之犯罪行為同其處罰。是原因
    自由行為之行為人，於精神、心智狀態正常之原因行為階段
    ，即須對犯罪事實具有故意或應注意並能注意或可得預見，
    始符合犯罪行為人須於行為時具有責任能力方加以處罰之原
    則（最高法院96年度臺上字第6368號、99年度臺上字第6035
    號判決意旨參照）。是刑法第19條第3 項之適用，必須行為
    人陷入精神障礙或心智缺陷狀態，而使其辨識行為違法之能
    力與依辨識而行為之自我控制能力欠缺或顯著降低前，原即
    有犯罪之故意或預見可能性，並因故意或過失而自陷精神障
    礙或心智缺陷狀態，使犯罪事實發生者，始足當之，若行為
    人於原因行為階段本無犯罪之直接、未必故意或過失時，縱
    使其後因故意或過失而陷入精神障礙或心智缺陷狀態，亦與
    刑法第19條第3 項規範不合，而仍應得適用同條第1 項、第
    2 項之規定免除或減輕其刑。本案被告於行為時，因飲酒過
    量而達辨識行為違法及依其辨識而行為之能力顯著降低之程
    度，業據認定如前。而查被告與被害人係兄弟，平時感情良
    好，本案發生時，被告原係打獵返家後，與被害人及其他親
    友共同飲酒，因飲酒中被告配偶江○○制止其繼續喝酒，被告
    未予理會，並懷疑江○○與被害人有染，2人因此發生口角及
    肢體衝突，復因被害人上前勸阻，且質問被告為何毆打江○○
    ，被告乃進而與被害人發生衝突，嗣即持打獵返家後仍放置
    車上之土造長槍射殺被害人，足見被告於飲酒之初，尚無殺
    人動機，而無從遽認被告於飲酒之原因行為階段，即有殺害
    被害人之直接故意，或對於可能造成被害人死亡結果有何得
    預見卻加以容任之不確定故意，或者對致被害人死亡之結果
    有何客觀上應注意並能注意，卻於主觀上疏未注意之過失可
    言，揆諸前開說明，被告所為核與刑法第19 條第3項規定要
    件不合，爰依同條第19 條第2項規定，減輕其刑。並就前開
    刑之加重減輕，依法先加後減之。叁、撤銷改判之理由
一、原審審理後，以被告殺人犯行事證明確予以論罪科刑，固非
    無見。惟被告及其辯護人於原審審理時即以被告於案發時因
    酒醉而陷入精神障礙或心智欠缺之情狀為辯，並引用證人邱
    ○玉、廖○信等人所為有利被告證詞及前揭桃園醫院103 年8 
    月7 日桃醫急字第0000000000號函為據，然原審判決就證人
    邱○玉之證詞僅以「顯屬迴護被告之詞，難以採信」為由，
    不予採憑，該等證據取捨顯與未附理由無異，對證人廖○信
    之證詞及該桃園醫院函如何不可採憑，亦未有隻字片語說明
    ，對被告及辯護人前開辯解置之不理，已有判決理由不備之
    違誤；又本案被告應有刑法第19條第2 項減輕其刑規定之適
    用，已據說明如前，原審未予適用，於法自有未合；被告上
    訴意旨關於辯稱伊並無殺人故意，所為充其量僅係犯過失致
    死或傷害致死罪，且應依刑法第19條第1 項規定不罰云云，
    為無理由，業據論述如前，至所指摘原判決未依刑法第19條
    第2 項規定減輕其刑部分，為有理由，自應由本院將原判決
    予以撤銷改判。
二、爰審酌被告僅因懷疑被害人與自己配偶有染，即殺害被害人
    之犯罪動機、目的，所為犯行係以打獵用土造長槍朝被害人
    射擊1 槍，鋼珠射入被害人左胸，左肺、脾臟遭貫穿、血胸
    、腹血，致呼吸衰竭、出血性休克死亡之犯罪手段，其與被
    害人為兄弟關係，不思珍惜難得親情，卻因一時情緒失控，
    喝酒誤事，鑄成人倫悲劇，犯罪所生危害非輕，惟犯罪後已
    獲得被害人母親及其他兄弟姊妹之原諒，有其等提出之刑事
    陳報狀在卷可考（附於本院卷第121 至124 頁），犯後尚因
    自責懊悔而曾仰藥自殺獲救，足認對己犯行已有悔意，並審
    酌被告自承為國中畢業，足認智識程度不高及其家境勉可維
    持之生活狀況（見偵字卷第10頁，被告警詢筆錄受詢問人欄
    所載）等一切情狀，改量處如主文第2 項所示之刑，以示懲
    儆。扣案之土造長槍1 支（槍枝管制編號：0000000000號，
    按屬原住民合法持有之槍枝），係被告所有之物，已據被告
    供明在卷，並經被告持以犯本案殺人罪所用，業經認定如前
    ，應依刑法第38條第1項第2款之規定宣告沒收。又被告雖係
    因酗酒而犯罪，然被告自案發後即遭羈押迄今，且既經本院
    量處前開徒刑，一旦確定，即需入監長期服刑，堪認已可禁
    絕被告因酗酒而再為犯罪，爰不予諭知禁戒處分，附此敘明
    。
據上論斷，應依刑事訴訟法第369 條第1 項前段、第364 條、第
299 條第1 項前段，刑法第271 條第1 項，第47條第1 項、第19
條第2項、第38條第1 項第2 款，判決如主文。
本案經檢察官盧筱筠到庭執行職務。
中    華    民    國   104    年    2     月    11    日
                  刑事第二十庭審判長法  官  謝靜恒
                                    法  官  林怡秀
                                    法  官  吳祚丞
以上正本證明與原本無異。
如不服本判決，應於收受送達後10日內向本院提出上訴書狀，其
未敘述上訴之理由者並得於提起上訴後10日內向本院補提理由書
（均須按他造當事人之人數附繕本）「切勿逕送上級法院」。
                                    書記官  林廷佳
中    華    民    國   104    年    2     月    11    日
附錄：本案論罪科刑法條全文
中華民國刑法第271條
（普通殺人罪）
殺人者，處死刑、無期徒刑或 10 年以上有期徒刑。
前項之未遂犯罰之。
預備犯第 1 項之罪者，處 2 年以下有期徒刑。